臺灣高等法院台南分院民事判決　九十三年度家上字第六四號　Ｊ
　　　上　訴　人　甲　○　○
　　　訴訟代理人　彭　冀　湘　律師
　　　被 上 訴人　乙　　　○.
右當事人間請求離婚事件，上訴人對於中華民國九十三年三月二十三日台灣台南地方
法院第一審判決（九十二年度婚字第一一０三號）提起上訴，本院於九十三年八月三
十一日言詞辯論終結，判決如左：
    主      文
原判決廢棄。
右開廢棄部分，被上訴人在第一審之訴駁回。
第一、二審訴訟費用由被上訴人負擔。
    事實及理由
一、上訴人部分：
（一）聲明：求為判決：(一)原判決廢棄。(二)右開廢棄部分，被上訴人在第一審之訴駁
      回。(三)第一、二審訴訟費用由被上訴人負擔。
（二）陳述：除與原審陳述相同者予以引用外，補稱略以：
    (一)上訴人固不否認於民國九十二八月十一日，以槌子丟擲被上訴人，惟係肇因於
      被上訴人先不給上訴人飯吃，並以筷子及物品打上訴人，致上訴人昏倒在地，
      後經一位老先生及一名小孩將上訴人抱起來，上訴人於氣憤之下以槌子擲回。
      於此之前上訴人並未打過被上訴人，有臺灣台南地方法院九十二年度家護字第
      四四０號通常保護令裁定可證。且證人洪金贊於原審證稱：「：：他們家經常
      有人來打牌，被上訴人都會煮飯給牌友吃，上訴人都輪到最後才吃：：」、證
      人即被上訴人之養父余少成於前開保護令案件審理中證稱：「：：八月十一日
      那天，當時甲○○在地上，我扶他起來，因為他在生氣就拿槌子丟向被上訴人
      腰部。」等語以觀，係因被上訴人沈迷於賭博，上訴人屢勸不聽，上訴人又遭
      被上訴人虐待，始有上情發生。另兩造長女包惍鈺係上訴人在中國大陸與其他
      女子所生，非被上訴人所出，有關包惍鈺監護權之行使，請鈞院詳為審酌。
    (二)上訴人係肢殘者，雙腳及手部均已殘廢，根本不可能主動毆打上訴人；至於被
      上訴人提出八十九年至九十年驗傷單三紙，係被上訴人與台南市榮民之家主任
      因賭博問題發生衝突所致。上訴人年紀已大，好不容易與被上訴人結褵，至今
      對被上訴人仍疼愛有加，是故上訴人不願離婚，上開情形，並有證人蔣光遠、
      孫元昌、梁榮暨被上訴人姪女呂德琴可傳訊證明。又上訴人於婚前之積蓄雖有
      新台幣（下同）五、六百萬元，惟於兩造結婚時，由上訴人出資整建被上訴人
      於大陸之老家、及購置臺灣與中國大陸貴州三棟房屋上（均以被上訴人之名登
      記為所有權人），如鈞院判令兩造離婚，上訴人將一無所有，此部分爰依民事
      訴訟法第五百七十二條第三項規定，請求被上訴人返還若干財物等語。
二、被上訴人部分：
（一）聲明：求為判決：駁回上訴人之訴。
（二）陳述：除與原審陳述相同者予以引用外，補稱略以：
    (一)兩造於民國八十一年七月二十六日結婚，現婚姻關係存續中。兩造婚後，上訴
      人即常因細故毆打被上訴人，被上訴人一再容忍，詎竟成習慣性毆打被上訴人
      ，以最近三年內，上訴人分別於八十九年二月二十六日、八十九年九月三十日
      、九十年一月二十七日、九十年四月九日、九十二年八月十一日多次毆打被上
      訴人，致被上訴人身體多處瘀青、血腫、挫傷，此有被上訴人於原審所呈多紙
      驗傷單可證，上訴人本人亦自認至少打過被上訴人兩次，復有證人余少成、包
      惍鈺、王文安於原審證述在卷。故由上開對被上訴人施加暴力之重大事例，在
      在足證上訴人已無視於夫妻婚姻生活之意義，致被上訴人受有嚴重傷害，以此
      丈夫對待妻子之暴行，已使夫妻間誠摯相愛之基礎予以破壞，上訴人給被上訴
      人身體及精神上不可忍受之痛苦，致無從繼續保持共同生活之圓滿安全及幸福
      ，而生婚姻之破綻，殊屬不堪同居之虐待。況且，兩造彼此感情已不存在，無
      法繼續維繫婚姻關係，勉為維持原狀，徒增當事人之痛苦，此婚姻破綻之發生
      ，使婚姻難以維持之責任又在被上訴人，亦已合於有難以維持婚姻重大事由。
      為此，被上訴人依民法第一千零五十二條第一項第三款、同條第二項之規定，
      提起本件請求離婚訴訟。
    (二)另登記為兩造之長女包惍鈺（八十四年五月三十日出生），係他人丟棄於被上
      訴人貴州家鄉門口，經兩造同意而加以收養，上訴人主張包惍鈺係上訴人於中
      國大陸與其他女子所生云云，為不可採。被上訴人亦否認上訴人所稱「八十九
      年至九十年驗傷單三紙，係被上訴人與台南市榮民之家主任因賭博問題發生衝
      突所致」為真正。又上訴人主張其於婚前之積蓄用於整建被上訴人於大陸之老
      家、及購置臺灣與中國大陸貴州三棟房屋上，並以被上訴人之名登記為所有權
      人，爰依民事訴訟法第五百七十二條第三項規定，請求被上訴人返還若干財物
      云云，上訴人就此應負舉證責任等語。
三、經查，被上訴人主張兩造於八十一年七月二十六日結婚，現婚姻關係存續中，為
    上訴人所不爭執，復有戶籍謄本在卷可稽（原審卷第十至十二頁），堪信屬實。
    另被上訴人稱登記為兩造之長女包惍鈺（八十四年五月三十日出生），係他人丟
    棄於被上訴人貴州家鄉門口，經兩造同意而加以收養；上訴人則主張包惍鈺係上
    訴人於中國大陸與其他女子所生云云；然兩造均自承未曾提出確認包惍鈺非兩造
    所生子女之確認親子關係存在或不存在訴訟，依民法第一千零六十三條第一項規
    定，仍應推定包惍鈺為兩造所生女，兩造上開主張均不可採。
四、查被上訴人係依民法第一千零五十二條第一項第三款、同條第二項之規定，提起
    本件請求離婚訴訟。經查：
（一）關於有無民法第一千零五十二條第一項第三款不堪同居虐待之情事部分：
    (一)按當事人主張有利於己之事實者，就其事實有舉證之責任；民事訴訟法第二百
      七十七條前段定有明文。又按「民事訴訟如係由原告主張權利者，應先由原告
      負舉證之責，若原告先不能舉證，以證實自己主張之事實為真實，則被告就其
      抗辯事實即令不能舉證，或其所舉證據尚有疵累，亦應駁回原告之請求」；「
      請求履行債務之訴，除被告自認原告所主張債權發生原因之事實外，應先由原
      告就其主張此項事實，負舉證責任，必須證明其為真實後，被告於其抗辯事實
      始應負證明之責，此為舉證責任分擔之原則」最高法院十七年上字第九一七號
      、四十三年台上字第三七七號分別著有判例可資參照。
      查被上訴人固主張曾多次遭被上訴人毆打成傷，提出八十九年二月二十六日、
      八十九年九月三十日、九十年一月二十七日、九十年四月九日、九十二年八月
      十一日等有診斷證明書六紙為證（見原審卷第十三－十八頁），而主張有不堪
      同居之虐待之情事云云；然為上訴人所否認，抗辯稱其中於九十二年八月十一
      日，以槌子丟擲被上訴人，係因被上訴人先不給上訴人飯吃，並以筷子及物品
      打上訴人，致上訴人昏倒在地，後經一位老先生及一名小孩將上訴人抱起來，
      上訴人於氣憤之下以槌子擲回等語。依上開法條規定及判例意旨，自應由被上
      訴人負舉證證明之責。
    (二)被上訴人主張於九十二年八月十一日遭被上訴人毆打成傷，固提出該日之診斷
      證明書為證，並經證人王文安證述在案，上訴人雖不否認於該日曾以槌子丟擲
      被上訴人，惟抗辯係先因被上訴人不給上訴人飯吃，並以筷子及物品打上訴人
      ，致上訴人昏倒在地，後經一位老先生及一名小孩將上訴人抱起來，上訴人於
      氣憤之下以槌子擲回等語。
      經查，證人余少成即被上訴人養父（即將坐落台南巿光明街一０二巷十八號三
      樓房子贈與被上訴人）於臺灣台南地方法院九十二年度家護字第四四０號調查
      時證稱「當時甲○○在地上，我把他扶起來，因為他在生氣，就拿榔頭丟向乙
      ○的腰部」（見該卷第廿六頁）；又證人洪金贊（余少成之孫）於九十三年三
      月九日在原審證稱「兩造結婚剛開始感情還好，後來有變化，偶而看到兩造有
      爭吵，沒有看過兩造有肢體衝突，我爺爺是余少成，我經過的時候會去看爺爺
      ，順便去拜訪兩造：：最近幾個月被告（指上訴人）常常身體不好，都是我帶
      他去醫院看病，被告生病的時候，都是我包稀飯給他吃，他們家經常有人來打
      牌，原告（指被上訴人）都會煮飯給牌友吃，被告都輪到最後才吃，這是我有
      一次親眼看到的。他們可能感情不好了，所以我才照顧被告，我比較雞婆，他
      是我的爺爺輩」，當庭被上訴人即稱「我只看見證人送過一次稀飯，因為從去
      年七月開始，被告就沒有給生活費，我已經沒有錢支付自己和小孩的生活費，
      所以沒有辦法照顧被告的飲食，他生病洪金贊也帶他去看醫生」（見原審卷第
      五二-五三頁）。即被上訴人不否認曾經沒有給上訴人飯吃，上訴人生病時未
      帶上訴人去醫院看病，經常有人到被上訴人住處打牌，被上訴人都會煮飯給牌
      友吃等情。綜合上開兩造之陳述及二證人之證述，堪認上訴人抗辯，係因被上
      訴人不給上訴人飯吃，上訴人被打倒在地，後經余少成將上訴人抱起來，上訴
      人於氣憤之下以槌子擲回被上訴人等語，為屬可信；則此次事件之起因係因被
      上訴人挑起所致，應堪認定。查上訴人固曾因上開傷害被上訴人之家庭暴力行
      為，經臺灣台南地方法院九十二年度家護字第四四０號核發通常保護令在卷。
      然查，上訴人為何會有此家庭暴力行為，原審未詳予查明上情，故上開保護令
      ，僅足證明兩造間有發生家庭暴力之事件，尚難遽而採為本件訴訟上訴人不利
      之認定。至於在九十二年八月十一日一同打牌之證人王文安雖證稱「（九十二
      年八月十一日）當天在家中玩牌，被告拿榔頭打原告腰部，原告已倒在地上，
      被告還要繼續打，我把榔頭搶起來：：」（見原審卷第四一頁），但與當時一
      同打牌之證人孫元昌於本院到庭結證稱：沒看到上訴人打被上訴人（見本院卷
      第七四頁）等語，顯互相矛盾，並與上訴人上開抗辯及證人余少成上開證述不
      合，故證人王文安之證詞尚難認與事實相符，而不足採取。
    (三)次查，上訴人右腳趾頭因糖尿病症早已鋸除，其左腳小腿膝蓋下方約十五公分
      以下全鋸除亦已近三年，另其左手手指亦有多指殘廢，已經本院於九十三年八
      月三十一日言詞辯論時當庭勘驗上訴人之手足無訛，且有上訴人係中度肢障之
      殘障手冊影本在卷可憑（見原審卷第卅三頁），復為被上訴人所不否認，應可
      採信。又上訴人主張因與被上訴人結婚，其積蓄五、六百萬元因資助被上訴人
      整建其於大陸之老家、及購置臺灣與中國大陸貴州三棟房屋上，如判令兩造離
      婚，上訴人將一無所有等語，雖上訴人未能舉證證明確先後資助或交付達五、
      六百萬予被上訴人。然查上訴人係民國十九年七月廿九日生，為一退伍老榮民
      ，被上訴人係卅九年七月三十日生，兩造年紀相差二十歲，兩造於八十一年七
      月廿六日結婚時，上訴人已為六十一歲之退伍老榮民。按台灣退伍老榮民不易
      在台灣找到適當結婚對象，多年來係娶大陸新娘，但需準備一大筆聘金，於結
      婚後亦或多或少須接濟其妻在大陸之娘家，此為公眾週知之事實。又被上訴人
      稱「因為從去年七月開始，上訴人就沒有給生活費，我已經沒有錢支付自己和
      小孩的生活費，所以沒有辦法照顧上訴人的飲食，上訴人生病，洪金贊也帶他
      去看醫生」（見原審卷第五三頁）。然查，被上訴人於九十年十二月十一日向
      訴外人黃天福買受坐落台南巿裕豐街一八五巷七弄八號二樓房一棟，另於九十
      二年七月廿一日自余少成處受贈坐落台南巿光明街一０二巷十八號三樓之房地
      ，為被上訴人自承並有建物登記謄本在卷可參（見原審卷第一二二－一三九頁
      ）。被上訴人既稱「因上訴人沒給生活費，其已沒錢支付自己和小孩的生活費
      ，所以沒有辦法照顧上訴人的飲食，上訴人生病，洪金贊也帶他去看醫生」，
      何以上訴人有錢買受坐落台南巿裕豐街一八五巷七弄八號二樓房一棟？又因受
      贈坐落台南巿光明街一０二巷十八號三樓之房地，有錢繳納土地增值稅及建物
      契稅？
    (四)被上訴人另主張分別於八十九年二月二十六日、八十九年九月三十日、九十年
      一月二十七日、九十年四月九日遭被上訴人毆打成傷，而提出診斷證明書為證
      ；然為上訴人所否認，證人余少成、包惍鈺固證稱有看過上訴人打被上訴人多
      次，係為金錢而爭執等語（見原審卷第卅九頁），但其二證人證述籠統，尚確
      切難證被上訴人上開主張為真正，且證人余少成係被上訴人養父、包惍鈺係被
      上訴人之女，母女連心，其二人之證言是否公正可採，即有可疑。而證人即被
      上訴人表姪女呂德琴亦在本院結證稱：沒有看過兩造發生何事（見本院卷第八
      一頁）。且查被上訴人所主張上開為上訴人毆傷之時間均在九十年四月九日及
      其之前，距被上訴人於原審起訴時相隔二年八月以上之久，而被上訴人復未能
      舉證證明確為上訴人所毆傷，其主張即不足採信。至於被上訴人在原審另提出
      九十三年三月十四日之成大醫院出具之診斷證明書，主張亦係遭上訴人毆打成
      傷，然為上訴人所否認，被上訴人亦未再舉證以實其說，尚不足採信；且九十
      三年三月十四日係在原審法院九十二年度家護字第四四０號核發通常保護令之
      有效期間內（該保護令在九十二年十一月二十日裁定，有效期間為一年），如
      上訴人又在九十三年三月十四日又有家庭暴力之情事，被上訴人自會主張保護
      令之保護，但被上訴人亦未提出有再提出保護令之聲請或以上訴人有違反保護
      令之情節而有刑責之告訴，則被上訴人此之主張亦無從採信。
    (五)按民法第一千零五十二條第一項第三款所謂不堪同居之虐待，係指予以身體上
      或精神上不可忍受之痛苦，致不堪繼續同居者而言，如非客觀的已達於此程度
      ，不容夫妻之一方，以主觀之見解，任意請求與他方離婚；又夫妻間偶爾失和
      毆打他方，致令受有微傷，如按其情形尚難認為不堪同居之虐待者，不得認他
      方之請求離婚為有正當理由（最高法院三十四年上字第三九六八號、二十年上
      字第二三四一號判例參照）。查被上訴人主張上開不堪同居虐待之事實，或不
      能證明其受傷害係上訴人所為，或事出有因，且夫妻間偶爾失和毆打他方，致
      令受有微傷，尚難遽認為有不堪同居虐待之情事，從而被上訴人此之請求即無
      依據，不應准許。
（二）關於有無民法第一千零五十二條第二項有重大事由，難以維持婚姻部分：
      按「有前項以外之重大事由，難以維持婚姻者，夫妻之一方得請求離婚。但其
      事由應由夫妻之一方負責者，僅他方得請求離婚」，民法第一千零五十二條第
      二項定有明文；又按「舊法關於裁判離婚原因之規定，係採列舉主義，僅以本
      條所列之十種原因為限，過於嚴格。現代各國立法例，多兼採概括主義，以應
      實際需要。爰增列本條第二項上段規定，較富彈性。又如足以構成離婚原因之
      重大事由，應由夫妻之一方負責者，僅他方得請求離婚，始屬公允，爰並設但
      書之規定」復為上開條文修正理由所明載。是難以維持婚姻之重大事由應由夫
      妻之一方負責者，僅他方得請求離婚，係為公允而設，故難以維持婚姻之重大
      事由，夫妻雙方均須負責時，應比較衡量雙方之有責程度，僅責任較輕之一方
      ，得向責任較重之他方請求離婚，始符公平。由前開事證所示，上訴人現已無
      何存款、目前身體狀況不佳且為中度肢障，兩造間未能共同經營婚姻生活，係
      因被上訴人自己一心求去，綜合全部情節，本件可歸責之程度被上訴人較上訴
      人者為重，核諸上開法條及立法理由並說明，則被上訴人主張依民法第一千零
      五十二條第二項規定以有可歸責於上訴人之重大事由，致難以維持婚姻，訴請
      離婚，亦無所據，應予駁回。
五、綜上所述，被上訴人依民法第一千零五十二條第一項第三款不堪同居之虐待之事
    由，及同條第二項前段有難以維持之重大事由，請求與上訴人離婚，均難認為正
    當，不能准許，應予駁回。原審未察遽准兩造離婚，容有未洽；上訴意旨指摘原
    判決為不當，而聲明廢棄，為有理由，應由本院予以廢棄，駁回被上訴人在第一
    審之訴，被上訴人就子女監護之聲請亦無所據，爰一併駁回。末按本件判決之基
    礎已臻明確，兩造其餘之攻擊防禦方法及聲請調查之證據，經本院審酌後，核與
    判決之結果不生影響，爰不一一論述，附此敘明。
六、據上論結，本件上訴為有理由，依民事訴訟法第四百五十條、第七十八條，判決
    如主文。
中　　　華　　　民　　　國　 九十三　　 年　 　九 　　月 　　十　四 　　日
　　　　　　　　　　　　　　　　　　　臺灣高等法院臺南分院民事第三庭
~B1審判長法官　林　　輝　　雄
~B2　　　法官　徐　　宏　　志
~B3　　　法官　王　　明　　宏
右為正本係照原本作成。
如對本判決上訴，須於判決送達後二十日內向本院提出上訴狀，未表明上訴理由者，
應於上訴後二十日內向本院提出理由書。
中　　　華　　　民　　　國　 九十三　　 年　 　九 　　月 　　十　七 　　日
~B法院書記官　侯　　瑞　　富
